【裁判字號】    96,訴,405
【裁判日期】    970320
【裁判案由】    拆屋還地
【裁判全文】
臺灣基隆地方法院民事判決               96年度訴字第405號
原      告  丑○○
            午○○
            丙○○
            戊○○
            乙○○
            戌○○
            Ａ○○
            丁○○
            宙○○
            天○○
            亥○○
            宇○○
            地○○
            子○○
            辰○○
上列十五人共同
訴訟代理人  許智勝律師
被      告  玄○○    住基隆市○○區○○街124號
                      身分證統一編號：Ｚ000000000號
            己○○    住基隆市○○區○○街129號
            癸○○    住基隆市○○區○○街126-1號
            黃○○    住基隆市○○區○○街127號
            壬○○    住基隆市○○區○○街128號
            未○○    住基隆市○○區○○街130號
            辛○○○  住台北縣新店市○○路○段196號之3
                        （4樓）
上  一  人
訴訟代理人  庚○○    住住基隆市○○區○○街131號
被      告  巳○○    住基隆市○○區○○街150號
訴訟代理人  卯○○    住基隆市○○區○○街88號3樓
被      告  寅○○    住基隆市○○區○○街118號
            甲○○    住基隆市○○區○○街119號
            酉○○    住基隆市○○區○○街124之1號
            申○○    住基隆市○○區○○街125號
            Ｄ○○    住基隆市○○區○○路120巷33號
            Ｅ○○    住台北市○○區○○街49巷17號
            Ｇ○○    住基隆市○○區○○路292巷123號7樓
            Ｈ○○    住同上
            Ｉ○○    住同上
            Ｆ○○    住同上
兼上列二人共同
法定代理人  Ｊ○○    住同上
被      告  Ｂ○○    住台北縣汐止市○○街61巷7號
            Ｃ○○    住同上
上列二人共同
法定代理人  Ｋ○○    住台北縣汐止市○○○路188號1樓
上列當事人間拆屋還地事件，本院於97年3月6日言詞辯論終結，
判決如下：
    主  文
被告玄○○應將坐落基隆市○○區○○段二四二之一地號及同段
二七一地號土地上如附圖所示編號Ｇ、Ｈ，面積各為六九點九平
方公尺、二一平方公尺即門牌號碼基隆市○○區○○街一二四號
之一層鐵棚屋拆除，將土地返還原告及其他共有人。
被告己○○、Ｄ○○、Ｅ○○、Ｊ○○、Ｇ○○、Ｈ○○、Ｉ○○、Ｆ○○、Ｂ○○、Ｃ○○應將坐落基隆市○○區○○段二七
一地號土地上如附圖所示編號Ｍ、Ｑ，面積各為五九點三平方公
尺、六五點五平方公尺即門牌號碼基隆市○○區○○街一二六號
及基隆市○○區○○街一二九號之一層磚造建物拆除，將土地返
還原告及其他共有人。
被告癸○○應將坐落基隆市○○區○○段二七一地號土地上如附
圖所示編號Ｎ，面積八四點九平方公尺即門牌號碼基隆市○○區
○○街一二六之一號之一層磚造建物拆除，將土地返還原告及其
他共有人。
被告黃○○應將坐落基隆市○○區○○段二七一地號土地上如附
圖所示編號Ｏ，面積五二點一平方公尺即門牌號碼基隆市○○區
○○街一二七號之一層磚造及二層鐵棚屋建物拆除，將土地返還
原告及其他共有人。
被告壬○○應將坐落基隆市○○區○○段二七一地號土地上如附
圖所示編號Ｐ，面積八七點七平方公尺即門牌號碼基隆市○○區
○○街一二八號之一層磚造建物拆除，將土地返還原告及其他共
有人。
被告未○○應將坐落基隆市○○區○○段二七一地號土地上如附
圖所示編號Ｒ，面積五五點二平方公尺即門牌號碼基隆市○○區
○○街一三０號之一層磚造建物拆除，將土地返還原告及其他共
有人。
被告辛○○○應將坐落基隆市○○區○○段二七一地號土地上如
附圖所示編號Ｓ，面積三九點八平方公尺即門牌號碼基隆市○○
區○○街一三一號之一層磚造建物拆除，將土地返還原告及其他
共有人。
被告巳○○應將坐落基隆市○○區○○段二七一地號土地上如附
圖所示編號Ｔ，面積一三二點九平方公尺即門牌號碼基隆市○○
區○○街一五０號之一層磚造建物拆除，將土地返還原告及其他
共有人。
被告寅○○應將坐落基隆市○○區○○段二七一地號土地上如附
圖所示編號Ａ、Ｂ，面積各為二八點三、五０點二平方公尺即門
牌號碼基隆市○○區○○街一一八號之一層磚造及二層鐵棚屋建
物拆除，將土地返還原告及其他共有人。
被告甲○○應將坐落基隆市○○區○○段二七一地號土地上如附
圖所示編號Ｘ，面積二三平方公尺即門牌號碼基隆市○○區○○
街一一九號之一層磚造建物拆除，將土地返還原告及其他共有人
。
被告酉○○應將坐落基隆市○○區○○段二四二之一地號及同段
二七一地號土地上如附圖所示編號Ｉ、Ｊ，面積各為０點二平方
公尺、七點三平方公尺即門牌號碼基隆市○○區○○街一二四之
一號之一層ＲＣ造及二層鐵棚屋建物拆除，將土地返還原告及其
他共有人。
被告申○○應將坐落基隆市○○區○○段二四二之一地號及同段
二七一地號土地上如附圖所示編號Ｋ、Ｌ，面積各為八九點六平
方公尺、三八點六平方公尺即門牌號碼基隆市○○區○○街一二
五號之一層貨櫃及鐵棚造建物拆除，將土地返還原告及其他共有
人。
本判決第一項至第十二項所命給付之履行期間為壹年。
訴訟費用由被告各按附表所示比例負擔。
本判決於原告分別按附表所示供擔保金額對被告供擔保後，得假
執行；但被告如於假執行程序實施前，各按如附表所示之擔保金
額對原告預供擔保，得免為假執行。
    事實及理由
壹、程序方面
一、按訴狀送達後，原告不得將原訴變更或追加他訴，但擴張或
    減縮應受判決事項之聲明者或請求之基礎事實同一者，不在
    此限，民事訴訟法第255條第1項第3款定有明文。本件原告
    起訴時主張：「(一)1.被告鄭玉珠應將坐落基隆市○○區○○
    段242-1、271地號土地上門牌號碼基隆市○○區○○街124
    號面積約為30平方公尺（以實測為準）之建物及地上物拆除
    ，並將該基地返還原告及Ｋ○○、Ｂ○○。2.被告己○○應
    將坐落基隆市○○區○○段271地號土地上門牌號碼基隆市
    暖暖區○○街126、129號面積約為60平方公尺（以實測為準
    ）之建物及地上物拆除，並將該基地返還原告及Ｋ○○、Ｂ
    ○○。3.被告癸○○應將坐落基隆市○○區○○段271地號
    土地上門牌號碼基隆市○○區○○街126-1號面積約為30平
    方公尺（以實測為準）之建物及地上物拆除，並將該基地返
    還原告及Ｋ○○、Ｂ○○。4.被告黃○○應將坐落基隆市○○區○○段271地號土地上門牌號碼基隆市○○區○○街127
    號面積約為30平方公尺（以實測為準）之建物及地上物拆除
    ，並將該基地返還原告及Ｋ○○、Ｂ○○。5.被告壬○○應
    將坐落基隆市○○區○○段271地號土地上門牌號碼基隆市
    暖暖區○○街128號面積約為30平方公尺（以實測為準）之
    建物及地上物拆除，並將該基地返還原告及Ｋ○○、Ｂ○○
    。6.被告張陳千代應將坐落基隆市○○區○○段271地號土
    地上門牌號碼基隆市○○區○○街130號面積約為30平方公
    尺（以實測為準）之建物及地上物拆除，並將該基地返還原
    告及Ｋ○○、Ｂ○○。7.被告汪清萬應將坐落基隆市○○區
    ○○段271地號土地上門牌號碼基隆市○○區○○街131號面
    積約為30平方公尺（以實測為準）之建物及地上物拆除，並
    將該基地返還原告及Ｋ○○、Ｂ○○。8.被告巳○○應將坐
    落基隆市○○區○○段271地號土地上門牌號碼基隆市○○
    區○○街150號面積約為30平方公尺（以實測為準）之建物
    及地上物拆除，並將該基地返還原告及Ｋ○○、Ｂ○○。9.
    被告寅○○應將坐落基隆市○○區○○段271地號土地上門
    牌號碼基隆市○○區○○街118號面積約為25平方公尺（以
    實測為準）之建物及地上物拆除，並將該基地返還原告及Ｋ
    ○○、Ｂ○○。10.被告甲○○應將坐落基隆市○○區○○段
    271地號土地上門牌號碼基隆市○○區○○街119號面積約為
    10平方公尺（以實測為準）之建物及地上物拆除，並將該基
    地返還原告及Ｋ○○、Ｂ○○。11.被告酉○○應將坐落基隆
    市○○區○○段242- 1、271地號土地上門牌號碼基隆市○○區○○街124-1號面積約為10平方公尺（以實測為準）之
    建物及地上物拆除，並將該基地返還原告及Ｋ○○、Ｂ○○
    。12.被告申○○應將坐落基隆市○○區○○段242-1、271地
    號土地上門牌號碼基隆市○○區○○街125號面積約為40平
    方公尺（以實測為準）之建物及地上物拆除，並將該基地返
    還原告及Ｋ○○、Ｂ○○。(二)訴訟費用由被告等負擔。(三)請
    准提供擔保宣告假執行。」嗣經地政人員實際測量後，原告
    依房屋測量暨占有現況更正其訴之聲明併撤回對被告張陳千
    代之請求、更正被告鄭玉珠為被告玄○○、更正被告汪清萬
    為被告辛○○○，並追加被告Ｄ○○、Ｅ○○、Ｊ○○、Ｇ
    ○○、Ｈ○○、Ｉ○○、Ｆ○○、Ｂ○○、Ｃ○○等人，核
    屬應受判決事項聲明之減縮或擴張暨請求之基礎事實同一，
    揆諸前揭說明，於法並無不合，應予准許。
二、被告玄○○、癸○○、黃○○、未○○、寅○○、甲○○、
    酉○○、申○○、Ｅ○○、Ｇ○○等人經合法通知，未於言
    詞辯論或最後言詞辯論期日到場，核均無民事訴訟法第386
    條各款所列情形，爰准原告之聲請，由其一造辯論而為判決
    。
貳、實體方面
一、原告起訴主張：
  (一)基隆市○○區○○段第242-1、271地號土地（下稱系爭土
    地），為原告及被告訴訟代理人Ｋ○○、被告Ｂ○○所共有
    ，而被告等人無權占有系爭土地並建築房屋等建物使用，已
    侵害原告等人之所有權，為依民法第767條、第821條之規定
    ，向被告等人請求拆除系爭土地上之建物，並將系爭土地返
    還原告及其他共有人，請求判決如主文所示。
  (二)對被告抗辯之陳述：
    1.系爭土地之前手為台灣農工企業股份有限公司，在要標售
      之前也有通知被告等人出面協商，但被告等人不知何故沒
      有購買，所以才會以公開標售的方式來處理，若被告等人
      占用面積不大的話，而且也不影響建築線的情形下，原告
      願意與被告協商土地買賣。
    2.又被告Ｂ○○固為土地共有人之一，惟其並未與其他共有
      人協議分管系爭土地，其未經其他全體共有人之同意而就
      特定部分占用收益，仍屬無權占有，原告自得依法訴請拆
      屋還地；至於被告Ｂ○○所提協議書上並無其姓名，且協
      議書上亦無分管之約定，自不能爰引作為有利之證據。
二、被告則以下列情詞置辯，並請求駁回原告之訴：
  (一)被告壬○○：系爭土地原為基隆市政府所有，嗣於民國（下
    同）60年間借給原告及被告等人之親族建屋使用，當時亦有
    繳交房屋稅，惟基隆市政府竟於未徵求被告等人同意及給予
    被告等表示意見機會之情況下，即將系爭土地出售給原告等
    人，故基隆市政府之行為，已違反行政程序法第138、140、
    141條第2項條之規定，是其所訂定之契約無效。又系爭房屋
    是屬被告所有，希望原告能夠讓我們住到開發為止。
  (二)被告汪清萬：系爭房屋是被告的，也已經住了三、四代了，
    原告要我們還地必須要給我們建築物的補償。
  (三)被告巳○○：系爭房屋是我父親留給我的，也是我的，我希
    望原告能夠給我建築物的補償；我也有意要購買土地，但我
    不知道有招標這件事，我也不知道要跟誰購買土地。
  (四)被告酉○○：系爭房屋是我向別人購買的，買的時候並不知
    道土地是別人的，我希望能夠向原告承購系爭土地，不要拆
    我的房子，因為我只佔用到一點點。
  (五)被告申○○：系爭房屋是我的，我是在30年前向別人購買的
    ，賣我的人也沒有告訴我土地是何人的，我希望原告應該要
    先跟我們溝通，不要直接告到法院來，也希望原告能夠讓我
    住到房子拆遷為止。
  (六)被告己○○：共有人之一的Ｋ○○有同意讓我們住到房屋拆
    除為止，而系爭126、129號房屋都是我爸爸汪天章的。
  (七)被告辛○○○：我已經住了很多年，地主要賣房子也沒有告
    訴我們，要不然就要補償我們的損失。
  (八)被告Ｄ○○：我不住在系爭房子裡面，我已經是出嫁的女兒
    ，對於系爭房屋的事情，我沒有意見要表示。
  (九)被告Ｊ○○：我雖然是繼承人，但我沒有住在系爭房屋裡面
    ，我是將房子借給被告己○○使用，所以並不清楚土地使用
    的問題。原告與新地主之間買賣都沒有尊重我們，因為之前
    我們在系爭房屋住了很多年。
  (十)被告Ｂ○○：系爭土地為原告等人及被告Ｂ○○、被告訴訟
    代理人Ｋ○○所共有，是經由原告李呂宋力之邀說，經系爭
    房屋原所有人汪天章（已歿）全部繼承人之意見，由被告訴
    訟代理人Ｋ○○出資購買暫時供汪家聚會使用，被告等人原
    均居住於此，後陸續遷出，目前僅被告己○○全家居住於此
    。又被告Ｂ○○係土地所有權人之一，其將土地借給被告己○○使用，故被告己○○居住於系爭126、129號房屋所坐落
    之系爭土地並非無權占有。另原告等人與被告訴訟代理人Ｋ
    ○○簽立協議書，依該協議書第3、6條所載，得標後應暫以
    維持現狀為主，且需經3分之2以上所有權人同意重建或分割
    土地時，立協議書人始需配合遷出，惟目前尚無3分之2以上
    所有權人同意，故條件不成就，被告等人自不需遷出。
  (十一)被告Ｈ○○：我又不住在那裡，為何原告會將我列為被告。
  (十二)其餘被告均未於言詞辯論期日到場，亦未提出任何書狀作有
    利於自己之聲明或陳述。
三、得心證之理由：
  (一)原告主張系爭土地為其與共有人Ｋ○○、Ｂ○○所共有，而
    系爭土地遭被告玄○○、癸○○、黃○○、壬○○、未○○
    、辛○○○、巳○○、寅○○、甲○○、酉○○、申○○及
    汪天章之繼承人即被告己○○、Ｄ○○、Ｅ○○、Ｊ○○、
    Ｇ○○、Ｈ○○、Ｉ○○、Ｆ○○、Ｂ○○、Ｃ○○等人所
    有系爭房屋占用，其占用系爭土地之位置、面積如附圖編號
    Ｇ、Ｈ、Ｎ、Ｏ、Ｐ、Ｒ、Ｓ、Ｔ、Ａ、Ｂ、Ｘ、Ｉ、Ｊ、
    Ｋ、Ｌ、Ｍ、Ｑ部分所示等事實，業據原告提出土地謄本及
    訴外人汪天章之繼承人即被告己○○、Ｄ○○、Ｅ○○、Ｊ
    ○○、Ｇ○○、Ｈ○○、Ｉ○○、Ｆ○○、Ｂ○○、Ｃ○○
    等人之戶籍謄本為證，並經本院於96年11月6日會同基隆市
    安樂地政事務所勘測屬實，有勘驗筆錄及複丈成果圖在卷可
    憑，堪信原告此部分主張為真實。
  (二)按所有人對於無權占有或侵奪其所有物者，得請求返還之。
    對於妨害其所有權者，得請求除去之。有妨害其所有權之虞
    者，得請求防止之；各共有第三人，得就共有物之全部為本
    於所有權之請求，但回復共有物之請求，僅得為共有人全體
    之利益為之，民法第767、821條分別定有明文。又原告為既
    為系爭土地之共有人，有原告提出之土地謄本在卷可證，並
    為被告等人所不爭執，是原告就系爭土地自擁有對無權占用
    者主張所有權物上請求權之地位。又以無權占有為原因，請
    求返還所有物之訴，被告對原告就其物有所有權存在之事實
    無爭執，而僅以非無權占有為抗辯者，原告於被告無權占有
    之事實，無舉證責任。被告應就其取得占有，係有正當權源
    之事實證明之。如不能證明，則應認原告之請求為有理由（
    最高法院72年台上字第1552號判決意旨參照）。經查，被告
    等人既未能就其所有建物存在於系爭土地上具有合法權源乙
    節，提出具體事證證明，自難認其屬有權占用，故原告基於
    所有權人之物上請求權，訴請被告等人將占用部分拆除，將
    占用部分土地返還原告及其他共有人，為有理由。
  (三)次按共有物，除契約另有訂定外，由共有人共同管理之，民
    法第820條第1項定有明文。又分管契約，係共有人就共有物
    之使用、收益或管理方法所訂定之契約（最高法院86年台上
    字第992號判決意旨參照），且各共有人按其應有部分，對
    於共有物之全部雖有使用收益之權。惟共有人對共有物之特
    定部分使用收益，仍須徵得他共有人全體之同意，非謂共有
    人得對共有物之全部或任何一部有自由使用收益之權利。如
    共有人不顧他共有人之利益，而就共有物之全部或一部任意
    使用收益，即屬侵害他共有人之權利（最高法院62年度台上
    字第1803號判例意旨參照）。經查，依被告Ｂ○○、Ｃ○○
    所提協議書內容觀之，其係針對每股出資比例、得標後按出
    資比例換算持分分別共有、得標後需按時補足承購土地價款
    及雜項費用、合購土地若經由政府政策性徵收時處理方式、
    配合社區都市更新或建商開發計劃時之處理方式、對於無承
    購土地住戶之處理方式、對合購所有權人依持分比例抽籤決
    定分配位置等等約定，均未提及就系爭土地如何加以使用、
    收益或管理，依上開判例所示，系爭土地之共有人並未針對
    系爭土地訂立分管契約，而系爭土地既未有分管約定，則被
    告Ｂ○○、Ｃ○○抗辯被告Ｂ○○係系爭土地之共有人之一
    ，其將坐落系爭土地上之建物即門牌號碼基隆市○○區○○
    街126號及129號房屋借給被告己○○使用，被告等人對系爭
    土地並非無權占有云云，在被告Ｂ○○未經其他共有人全體
    同意下，其擅將共有土地出租予被告己○○，揆諸前揭說明
    ，對其他共有人自不生效力，是被告Ｂ○○、Ｃ○○上開所
    辯並不足採。
  (四)從而，原告本於系爭土地共有人地位，依民法第767、821條
    規定及繼承之法律關係，請求無權占有人即被告玄○○、癸○○、黃○○、壬○○、未○○、辛○○○、巳○○、寅○○、甲○○、酉○○、申○○及汪天章之繼承人即被告己○○、Ｄ○○、Ｅ○○、Ｊ○○、Ｇ○○、Ｈ○○、Ｉ○○、
    Ｆ○○、Ｂ○○、Ｃ○○等人分別拆除如主文第1項至第12
    項之地上物，並將占有之土地返還原告及其他共有人，為有
    理由，應予准許。
四、末按民事訴訟法第396條第1項規定，法院斟酌判決所命之給
    付，其性質非長期間不能履行，得依職權定相當之履行期間
    。查本判決主文第1項至第12項命被告拆屋還地，依其性質
    並非立即可以完成，本院審酌被告長久居住於系爭房屋，若
    遷移他處需相當時日，而原告取得系爭土地時間不久，目前
    未見提出具體使用計畫，並斟酌系爭土地之現況，及兼顧原
    告之利益，為此依職權酌定其履行期間為1年。
五、本判決原告勝訴部分，原告陳明願供擔保請准宣告假執行，
    於法並無不合，爰酌定相當之擔保金額宣告之；並依同法第
    392條第2項規定，依職權酌定被告供相當之擔保金額，併為
    免為假執行之宣告。
六、本件事證已臻明確，兩造其餘主張陳述及所提之證據，要與
    判決結果無影響，均毋庸再予審酌，附此敘明。
七、據上論結：本件原告之訴為有理由，依民事訴訟法第385條
    第1項前段、第78條、第85條第1項、第390條第2項、第392
    條第2項，判決如主文。
中    華    民    國    97    年    3     月    20    日
                  民事庭法  官  林玉珮
以上正本係照原本作成。
對於本件判決如有不服，應於收受送達後20日內向本院提出上訴
書狀，敘述上訴之理由，上訴於臺灣高等法院。
中    華    民    國    97    年    3     月    20    日
                        書記官  洪福基
    附  表
┌───────┬────────┬─────┬─────┬─────┐
│被告姓名      │占用面積（㎡）  │訴訟費用分│被告應提供│原告應提供│
│              │                │擔比例    │之反擔保金│之擔保金額│
│              │                │          │額（元）  │（元）    │
├───────┼────────┼─────┼─────┼─────┤
│玄○○        │69.9＋21＝90.9  │10%       │90.9×2000│60600     │
│              │                │          │＝181800  │          │
├───────┼────────┼─────┼─────┼─────┤
│己○○、Ｄ○○│59.3＋65.6＝    │14%       │124.9×   │83200     │
│、Ｅ○○、曹藝│124.9           │          │2000 ＝   │          │
│音、Ｇ○○、汪│                │          │249800    │          │
│珈芝、Ｉ○○、│                │          │          │          │
│Ｆ○○、Ｂ○○│                │          │          │          │
│、Ｃ○○      │                │          │          │          │
├───────┼────────┼─────┼─────┼─────┤
│癸○○        │84.9            │9%        │84.9×    │56600     │
│              │                │          │2000 ＝   │          │
│              │                │          │169800    │          │
├───────┼────────┼─────┼─────┼─────┤
│黃○○        │52.1            │6%        │52.1×    │34800     │
│              │                │          │2000 ＝   │          │
│              │                │          │104200    │          │
├───────┼────────┼─────┼─────┼─────┤
│壬○○        │87.7            │10%       │87.7×    │58500     │
│              │                │          │2000 ＝   │          │
│              │                │          │175400    │          │
├───────┼────────┼─────┼─────┼─────┤
│未○○        │55.2            │6%        │55.2×    │36800     │
│              │                │          │2000 ＝   │          │
│              │                │          │110400    │          │
├───────┼────────┼─────┼─────┼─────┤
│辛○○○      │39.8            │4%        │39.8×    │26533.3   │
│              │                │          │2000 ＝   │（26600） │
│              │                │          │79600     │          │
├───────┼────────┼─────┼─────┼─────┤
│巳○○        │132.9           │15%       │132.9×   │88600     │
│              │                │          │2000 ＝   │          │
│              │                │          │265800    │          │
├───────┼────────┼─────┼─────┼─────┤
│寅○○        │28.3＋          │9%        │78.5×    │52400     │
│              │50.2＝78.5      │          │2000 ＝   │          │
│              │                │          │157000    │          │
├───────┼────────┼─────┼─────┼─────┤
│甲○○        │23              │2%        │23×      │15400     │
│              │                │          │2000 ＝   │          │
│              │                │          │46000     │          │
├───────┼────────┼─────┼─────┼─────┤
│酉○○        │0.2＋7.3        │1%        │7.5×     │5000      │
│              │＝7.5           │          │2000 ＝   │          │
│              │                │          │15000     │          │
├───────┼────────┼─────┼─────┼─────┤
│申○○        │89.6＋38.6      │14%       │128.2×   │85500     │
│              │＝128.2         │          │2000 ＝   │          │
│              │                │          │256400    │          │
└───────┴────────┴─────┴─────┴─────┘
90.9＋124.9＋84.9＋52.1＋87.7＋55.2＋39.8＋132.9＋78.5＋
23＋7.5＋128.2＝905.6（總平方公尺）


司法院資訊處製作；財團法人民間司法改革基金會備份。
